行  政  法  院  判  決                            八十八年度判字第二七二號
    原      告  甲○○
    被      告  財政部高雄市國稅局
右當事人間因綜合所得稅事件，原告不服行政院中華民國八十七年五月二十二日台八
七訴字第二五四九九號再訴願決定，提起行政訴訟。本院判決如左︰
    主  文
原告之訴駁回。
    事  實
緣原告民國七十九年度綜合所得稅結算申報，被告以其漏報取自國防部中山科學研究
院（以下簡稱中科院）之薪資所得計新台幣（下同）二○一、二一○元，乃核定補徵
稅額一二、○七三元。原告不服，就取自中科院薪資所得二○一、二一○元部分，申
經復查結果，未准變更。提起訴願、再訴願，遞遭決定駁回，遂提起行政訴訟，茲摘
兩造訴辯意旨如次：
原告起訴意旨及補充理由略謂：一、本稅部分：按本案系爭之品位加給及技術津貼屬
研究補助費，亦即政府研究機關為獎勵研究所發給之研究補助費，從該研究補助費之
性質及歷年來財稅主管機關及稅捐稽徵機關之作為，在在證明該項所得免納所得稅。
(一)、所得稅法第四條第八款規定：「左列各種所得，免納所得稅．．．八、中華民國
政府或外國政府，國際機構、教育、文化、科學研究機關、團體，或其他公私組織，
為獎勵進修、研究或參加科學或職業訓練而給與之獎學金及研究、考察補助費等」按
本條款立法意旨，乃在對於從事研究開發工作者，予以租稅優惠，以便提昇國家科技
水準，並改善社會生活條件。查中科院所研發者，乃及國家安全、全民福祉之國防
科技，非一般民生科技所可比擬，而一般科技之研發尚且予以租稅優惠，舉輕以明重
，本案之研發自應給予更高之優渥與勵，故而本案申領人所領取之品位加給及技術
津貼所得為研究補助費應合於免稅優惠之立法目的，依法免納所得稅。(二)、「一、凡
依職級按月定額發給者，應屬各該研究人員之薪資所得，應於給付時應依法辦理扣繳
，所得人並應於年度結算申報合併申報課稅。二、如係按研究計畫個案給付，並非通
案按職級按月給付者，則為研究補助費，依法可免納所得稅。三、如屬第一種情形，
中科院以往未依法扣繳，所得人以往年度亦未申報納稅者，應即請中科院轉知各所得
人自行向稽徵機關補報並補繳應納稅款，可免予處罰，自六十九年一月起，中科院應
於給付時依法扣繳，所得人應於每年終後合併申報綜合所得稅。四、本案經報奉行政
院六十八年十一月八日台六十八財第一一二○四號函准予備查在案。」「中科院給付
非軍職人員『科技品位加給』暨『技術津貼』之所得稅徵免原則，仍請依本部六十八
年十一月三十日台財稅第三八五○一號函辦理。」分別為財政部六十八年十一月三十
日台財稅第三八五○一號函、八十四年八月十四日台財稅第八四一六四一四一八號函
釋有案。從上開函釋及稅捐稽徵機關之作為分析，洵堪認定，本案之品位加給及技術
津貼免納所得稅。１、上開主管財稅機關之財政部所作之解釋內容，並未就本案研究
補助費應否課徵所得稅予明白表示，而是責由中科院依其性質自行判斷，而中科院基
於該單位成立之宗旨，並從事研發本質之考量，而予以認定系爭研究補助費免稅，並
無不當之處。２、況且本案研究補助費係以「個案」申請，換言之，是針對每個研究
計劃個別申請，且其發放方式是依各個員工對各個不同之專案所作之各別貢獻程度，
分別發放，因此，在不同之專案中，各參與員工所領取之研究補助費，並不固定，亦
即並非定額給付。再研究補助費依其性質原應依各階段進度，分別給予，但國防科技
之研發乃經年累月始能獲得成果（短者三年五年、長者逾十年），倘堅持該原則，將
置員工生活於不顧，有鑒於此，在會計上乃依員工參與程度不同，分別計算獎勵津貼
之金額採按月給付，此乃權衡變通之辦法，惟中科院係專案個別申請研究補助費，且
按研究計畫個案分別給付，應無疑義，由上述得知，本件之品位加給及技術津貼之所
得，其性質與台財稅第三八五○一號函說明二之要件相符，依該函釋應屬免稅範圍。
３、又所得稅法第九十五條規定「稽徵機關應隨時調查扣繳義務人對於有關扣繳之報
告是否確實，並督促依照本法規定扣繳稅款」，稅捐稽徵人員依此逐年到中科院查閱
相關會計資料，而對系爭金額未予扣繳乙節，均未予置喙，顯證稅捐稽徵人員同意中
科院對該獎金性質認定為免稅範圍，是屬合法、適當。再者，八十一年十一月三日中
科院尚以中科院（八十一年）訓誠字第一六八七三號函財政部台灣省北區國稅局，檢
送有關研究補助費之相關資料及性質說明，以證實該筆研究補助費應屬免徵所得稅範
圍，該局亦無疑義。二、就大院八十七年度判字第二○一九號判決理由事項，對告訴
人有利之部分，及行政命令生效日期之規定未參酌民國七十八年四月二十九日行政院
台八十七規字第一○九○號函釋規定辦理，仍維原判顯有違誤，乃提出原告免於追課
五年稅之主張。復依稽徵機關之答辯：『況財政部台灣省北區國稅局於八十二年間派
員前往中科院調查瞭解結果，其支付中科院非軍職人員之品位加給及技術津貼係按月
給付方式，復經中科院．．．．等語。足見中科院給付非軍職人員品位加給及技術津
貼之所得屬經常性補助費云云』其中明顯述及稽徵機關承認系爭品位加給及技術津貼
為經常性研究補助費，則依第四條第八款之規定自屬免稅範圍。又如依所得稅法第十
四條第一項第三類「薪資所得．．．及依第四條規定免稅項目不在此限。」之規定，
復無扣繳憑單，告訴人當年自不負申報義務。三、依大院判決八十七年判例第二○一
九號判決主文理由事項：「而首揭所得稅法之規定也一直未變僅補充解釋該稅法之行
政院及財政部函函釋變更．．．」明確表示大院之評事亦同意財政部六十八台財稅三
八五○一號及行政院八十四台財三七○○七號函確為補充法律解釋。並且由徵免原則
變更為徵稅確立，則依行政院七十八年四月二十九日行政院台七十八規字第一○九○
四號函第二項『至如行政院機關本於職權就法規條文未規定事項所作之補充規定，應
自補充規定下達日生效，亦經本院七十一年三月二十四日台七十一財字第四五四七號
函釋有案．．．』之規定，本件系爭品位加給及技術津貼遲至八十四年台財司三七○
○七號函始補充解釋確立應予繳稅，自不應產生追溯問題，合該指明。四、綜上所述
，主管財稅機關主觀上對本案研究補助費應有免稅之共識，否則六十八年當年即應對
此明確表示應予課稅，並追溯五年，豈有該項研究補助費發放自始並六十八年函釋以
來，事實經過十數年後再為應稅主張，如此，顯悖信賴原則並置政府威信於不顧。且
被告追溯五年違背法令。原告經復查、訴願、再訴願均遭駁回，懇請鈞院明鑑，賜判
將一再訴願決定及原處分均撤銷等語。
被告答辯意旨略謂︰一、本件原告為中科院非軍職員工，七十九年度領取中科院薪資
所得中有二○一、二一○元屬「科技品位加給」或「技術津貼」，為原告所不爭，而
查中科院之預算雖分別依計畫編列人事費支應其員工之各項給與，但實際上領受「科
技品位加給」或「技術津貼」之非軍職人員，無論配屬之單位或參與不同計畫，悉依
該院所訂「科技人員品位加給支給標準表」、「技術員薪給標準表」之等級，每月按
級定額領取「科技品位加給」或「技術津貼」。又中科院與聘僱人員之約定事項亦載
明「薪給」除實物代金及眷補費外，包括全部給與，此業經財政部台灣省北區國稅局
派員赴中科院現場查閱資料瞭解無誤，並為中科院八十一年十一月三日八十一訓誠字
第一六八七三號函中所明示，是系爭「科技品位加給」或「技術津貼」自始即屬薪資
所得，即應依法合併申報繳稅。被告依法辦理補徵，揆諸行為時所得稅法第十四條第
一項第三類、第四條第八款規定，並無不合，請予維持。二、至訴稱扣繳義務人對系
爭金額未予扣繳，稅捐單位皆未予置喙，顯證稽徵人員同意中科院對該獎金認定為免
稅範圍是屬合法乙節，查系爭「科技品位加給」或「技術津貼」之所得性質為薪資乙
項，已經財政部六十八年十一月三十日台財稅第三八五○一號函明釋在案，不因扣繳
義務人未依法辦理扣繳而同免稅所得，原告所稱顯係誤解，併此辯明。三、基上論
結，本件原告之訴並無理由，請予駁回等語。
    理  由
按中華民國政府或外國政府，國際機構、教育、文化、科學研究機構、團體，或其他
公私組織，為獎勵進修、研究或參加科學或職業訓練而給與之學金及研究、考察補
助費等所得，免納所得稅。但受領之獎學金或補助費，如係為授與人提供勞務所取得
之報酬，不適用之，為行為時所得稅法第四條第八款所規定。又凡公、教、軍、警、
公私事業職工薪資及提供勞務者之所得，為薪資所得，該項所得之計算，以在職務上
或工作上取得之各種薪資收入為所得額；前項薪資包括薪金、俸給、工資、津貼、歲
費、獎金、紅利、各種補助費及按月或按年分期給付之退休金或養老金。但為雇主之
目的，執行職務而支領之差旅費、日支費及加班費不超過規定標準者，及依同法第四
條規定免稅之項目，不在此限，復為同法第十四條第一項第三類所明定。查，本件原
告七十九年度綜合所得稅結算申報，經被告查得其取自中科院之薪資所得二○一、二
一○元未合併申報，遂核定補徵稅額一二、○七三元。原告不服，就取自中科院之薪
資所得二○一、二一○元部分，循序提起行政訴訟，主張：中科院所研發者乃及國
家安全、全民福祉之國防科技，非一般民生科技所可比擬，而一般科技之研發尚且予
以租稅優惠，舉輕以明重，本案之研發自應給予更高之優渥獎勵，故而本案原告所領
取之「品位加給」（或「技術津貼」）所得為研究補助費應合於免稅優惠之立法目的
，依法免納所得稅。又該項所得之本質，既經中科院認定為免稅所得，自足堪信實。
其給付之方式，在會計上乃依員工參與程度不同，分別計算獎勵津貼之金額採按月給
付，此乃權衡變通之辦法，惟中科院係專案個別申請研究補助費，且按研究計畫個案
分別給付，應無疑義，由上述得之，本件「品位加給」（或「技術津貼」）所得，依
財政部六十八年十一月三十日台財稅第三八五○一號函釋，應屬免稅範圍，且自六十
八年函釋以來，事實經過十數年後再為應稅主張，如此，顯悖信賴原則。又本件系爭
品位加給及技術津貼遲至八十四年台財司三七○○七號函始補充解釋確立應予繳稅，
自不應產生追溯問題。再稅捐稽徵人員依所得稅法第九十五條規定，逐年至中科院查
閱會計資料，而對該研究補助費未予扣繳並未置喙，足證稅捐稽徵人員亦同意中科院
將研究補助費性質認定為免稅範圍。從而，本件被告依所得稅法第四條第八款但書之
規定，課徵系爭稅款，應為無效云云。經查，行政法上所謂信賴保護原則，係指人民
因相信既存之法秩序，而安排其生活或處置其財產，則不能因嗣後法規之制定或修正
，而使其遭受不能預見之損害，用以保護人民之既得權益。本原則之適用，係在禁止
新制定或修正法規有溯及既往之效力。本件中科院之預算雖分別依計畫編列人事費支
應其員工之各項給與，但實際上領受「品位加給」或「技術津貼」之非軍職人員，無
論配屬之單位參與不同計畫，均依該院所訂「科技人員品位加給支給標準表」、「技
術員薪給標準表」之等級，每月按級定額領取科技品位加給或技術津貼。且該院與其
聘僱人員之約定事項亦載明所指薪給，除實物代金及眷補費外，包括全部給與，其非
軍職人員所領受之科技品位加給或技術津貼，核屬因提供勞務所取得之報酬，應無行
為時所得稅法第四條第八款免納所得稅規定之適用。況財政部臺灣省北區國稅局曾派
員前往該中科院瞭解結果，其支付非軍職人員之科技品位加給及技術津貼確係按月給
付方式，復經中科院八十一年十一月三日（八一）訓誠字第一六八七三號函致該局，
說明該院各類薪資扣繳所得稅狀況：「以該院於年度開始即訂有各項研究計畫，並按
照研究計畫逐月實施。各項研究計畫除一般經費外，為獎勵科技人員竭盡心智參與研
發工作，另編列研發人員研究補助費及技術津貼。為便利作業，研發人員研究補助費
係採按月發放方式，再經由成本歸戶手續，回歸計畫預算內（研究補助費採個案給付
，必將增加人力及作業之負擔，不符經濟效益）」等語。足見中科院給付非軍職員工
之品位加給及技術津貼之所得，屬經常性研究補助費給與，且依職級按月定額支給，
為提供勞務所取得之報酬，依首揭規定，核非免稅之薪資所得，被告依法發單補徵稅
款，並未逾稅捐稽徵法第二十一條所定核課期間，於法並無不合。而首揭所得稅法之
規定之內容一直未變更，僅就該稅法條文文義加以闡明之行政院及財政部之函釋見解
有異，而有變更，則上開函釋之變更應追溯至首開稅法頒布時生效適用，此觀原告所
引行政院七十八年四月二十九日台七十八規字第一○九四號函釋說明二前段亦闡明：
「如行政機關本於職權就法規條文規定有欠明確而就條文文義加以闡明者，自法規生
效之日有其適用，此類解釋函（令）之生效日應無疑義。」而前揭財政部六十八年台
財稅第三八五○一號及行政院八十四年台財稅第三七○○七號函，即屬此類解釋函，
自應自首開稅法頒布生效之日適用，原告主張上開函釋為補充法律解釋，自不應產生
追溯問題云云，並無可取。至財政部台灣省北區國稅局八十二年四月十五日北區國稅
三第八二○○七三○七號函僅係該局對財政部之建議函，並非對外發布之有效函釋，
亦不因該建議函而生信賴保護之問題。又按納稅義務人如有所得稅法第十四條第一項
各類之所得，即應依同法第七十一條規定申報納稅，而所得稅法第九十五條之規定，
僅係為加強課稅資料之正確性，授予稽徵機關調查及督促扣繳義務人確實依規定扣繳
，是不可因稽徵機關未為調查或督促扣繳義務人，即認納稅義務人就其取得之所得不
負申報納稅之義務。再課稅與否應由稽徵機關依法認定，非可由事業團體或機關自行
認定，原告主張系爭所得既經發放單位認定為免稅，足堪信實云云，尚屬誤解。綜上
原告主張各節，均無可採，原處分揆諸首揭規定，洵無違誤，一再訴願決定遞予維持
，俱無不妥。原告起訴論旨，非有理由，應予駁回。
據上論結，本件原告之訴為無理由，爰依行政訴訟法第二十六條後段，判決如主文。
中    華    民    國     八十八      年      二      月       五        日
                    行 政 法 院 第 五 庭
                                審 判 長 評  事      廖  政  雄
                                         評  事      藍  獻  林
                                         評  事      沈  水  元
                                         評  事      林  清  祥
                                         評  事      劉  鑫  楨
右  正  本  證  明  與  原  本  無  異
                                         法院書記官  陳  佩  玲
中    華    民    國     八十八      年      二      月       八        日
